---
title: "RNA-seq解析: `r params$module_name` (実験ID: `r params$exp_id`)"
output:
  html_document:
    toc: true
    toc_float: true
    code_folding: "hide"
  md_document:
    variant: "gfm"
params:
  exp_id: NA
  module_name: "check_se"
  input_se: "raw_se"
  output_se: "raw_se"
---

```{r setup, include=FALSE}
knitr::opts_chunk$set(
  echo = TRUE,
  warning = FALSE,
  message = FALSE,
  fig.path = fs::path_abs(sprintf("results/%s/plots/%s/", params$exp_id, params$module_name))
)

# 必要なライブラリ
library(targets)
library(SummarizedExperiment)
library(futile.logger)
library(fs)
library(dplyr)
library(cli)
library(ggplot2)
library(tidyr)
library(scales)

# ログ設定
log_dir <- fs::path_abs(sprintf("logs/%s", params$exp_id))
if (!fs::dir_exists(log_dir)) fs::dir_create(log_dir, recurse = TRUE)

# _targets ロガーを使用する
flog.logger("_targets")

# モジュール名をプレフィックスとして使用
module_prefix <- paste0("[", params$module_name, "] ")

# 出力ディレクトリ
plot_dir <- fs::path_abs(sprintf("results/%s/plots/%s", params$exp_id, params$module_name))
table_dir <- fs::path_abs(sprintf("results/%s/tables/%s", params$exp_id, params$module_name))
if (!fs::dir_exists(plot_dir)) fs::dir_create(plot_dir, recurse = TRUE)
if (!fs::dir_exists(table_dir)) fs::dir_create(table_dir, recurse = TRUE)

flog.info("%s====== モジュール実行開始: %s ======", module_prefix, params$module_name)
```

# モジュール概要

このレポートは、実験 **`r params$exp_id`** のために作成された `SummarizedExperiment` オブジェクト (`raw_se` ターゲット) の基本的な構造と内容を確認します。

```{r load_data}
# データ読み込み
tar_load(raw_se)
se <- raw_se
flog.info("%s入力SEオブジェクト: %d サンプル, %d 遺伝子", module_prefix, ncol(se), nrow(se))
flog.info("%sデータを読み込みました: %s", module_prefix, params$input_se)
```

# 解析

## SummarizedExperiment オブジェクト概要

SE オブジェクトの基本情報を表示します。

```{r print-se}
cli::cli_h3("SE オブジェクト概要")
print(se)
flog.info("%sSE オブジェクト概要を表示しました", module_prefix)
```

## Assays

利用可能な Assay とその次元を確認します。

```{r check-assays}
cli::cli_h3("Assay 名")
print(assayNames(se))
flog.info("%sAssay名: %s", module_prefix, paste(assayNames(se), collapse=", "))

if (length(assayNames(se)) > 0) {
  cli::cli_h3(paste("Assay の次元:", assayNames(se)[1]))
  print(dim(assay(se, 1))) # 最初の Assay の次元を表示
  flog.info("%sAssayの次元: %d行 x %d列", module_prefix, nrow(assay(se, 1)), ncol(assay(se, 1)))
} else {
  cli::cli_alert_warning("SE オブジェクトに Assay が見つかりません。")
  flog.warn("%sSE オブジェクトに Assay が見つかりません", module_prefix)
}

# Optional: Show first few rows/columns of the first assay
# if (length(assayNames(se)) > 0) {
#   print(head(assay(se, 1)[, 1:min(5, ncol(assay(se,1)))], 5))
# }
```

## 列データ (colData)

列に関連付けられたサンプルメタデータを確認します。

```{r check-coldata}
cli::cli_h3("colData の次元")
print(dim(colData(se)))
flog.info("%scolDataの次元: %d行 x %d列", module_prefix, nrow(colData(se)), ncol(colData(se)))

cli::cli_h3("colData の最初の数行")
print(head(as.data.frame(colData(se))))
flog.info("%scolDataの列名: %s", module_prefix, paste(colnames(colData(se)), collapse=", "))
```

## 行データ (rowData)

行に関連付けられたフィーチャーメタデータを確認します。

```{r check-rowdata}
cli::cli_h3("rowData の次元")
print(dim(rowData(se)))
flog.info("%srowDataの次元: %d行 x %d列", module_prefix, nrow(rowData(se)), ncol(rowData(se)))

cli::cli_h3("rowData の最初の数行")
# rowData は初期状態では空の場合があるため、適切に処理します
if (ncol(rowData(se)) > 0) {
  print(head(as.data.frame(rowData(se))))
  flog.info("%srowDataの列名: %s", module_prefix, paste(colnames(rowData(se)), collapse=", "))
} else {
  cli::cli_alert_info("rowData は現在空であるか、列がありません。")
  flog.info("%srowData は現在空であるか、列がありません", module_prefix)
}
```

## 遺伝子タイプ分析

gene_biotype の分布と protein_coding 遺伝子に関する情報を分析します。

```{r gene-biotype-analysis}
# rowData に gene_biotype カラムがあるか確認
if ("gene_biotype" %in% colnames(rowData(se))) {
  # gene_biotype の分布を計算
  biotype_counts <- as.data.frame(table(rowData(se)$gene_biotype))
  colnames(biotype_counts) <- c("gene_biotype", "count")
  biotype_counts <- biotype_counts[order(biotype_counts$count, decreasing = TRUE), ]
  
  # 上位10個のバイオタイプを取得（それ以外は "Other" としてグループ化）
  if (nrow(biotype_counts) > 10) {
    top_biotypes <- biotype_counts[1:10, ]
    other_count <- sum(biotype_counts$count[11:nrow(biotype_counts)])
    other_row <- data.frame(gene_biotype = "Other", count = other_count)
    plot_data <- rbind(top_biotypes, other_row)
  } else {
    plot_data <- biotype_counts
  }
  
  # ソートして可視化
  plot_data$gene_biotype <- factor(plot_data$gene_biotype, levels = plot_data$gene_biotype[order(plot_data$count, decreasing = TRUE)])
  
  # バープロットを作成
  cli::cli_h3("遺伝子タイプの分布")
  p <- ggplot(plot_data, aes(x = gene_biotype, y = count)) +
    geom_bar(stat = "identity", fill = "steelblue") +
    theme_classic() +
    theme(axis.text.x = element_text(angle = 45, hjust = 1)) +
    labs(
      title = "Distribution of Gene Biotypes",
      x = "Gene Biotype",
      y = "Count"
    )
  print(p)
  
  # プロットを保存
  ggsave(fs::path(plot_dir, "barplot_geneBiotype_distribution.png"), p, width = 7, height = 5, dpi = 300)
  flog.info("%s遺伝子タイプの分布プロットを作成し保存しました", module_prefix)
  
  # 表形式でも表示
  cli::cli_h3("遺伝子タイプの数")
  print(biotype_counts)
  
  # protein_coding 遺伝子の数を表示
  if ("protein_coding" %in% rowData(se)$gene_biotype) {
    protein_coding_count <- sum(rowData(se)$gene_biotype == "protein_coding", na.rm = TRUE)
    cli::cli_h3("protein_coding 遺伝子の数")
    cat(paste0("protein_coding 遺伝子数: ", protein_coding_count, " (全体の ", 
               round(protein_coding_count / nrow(se) * 100, 2), "%)\n"))
    flog.info("%sprotein_coding遺伝子数: %d (全体の %.2f%%)", 
              module_prefix, protein_coding_count, protein_coding_count / nrow(se) * 100)
    
    # protein_coding 遺伝子のサブセットを作成 (NA値を明示的に除外)
    is_protein_coding <- rowData(se)$gene_biotype == "protein_coding" & !is.na(rowData(se)$gene_biotype)
    se_protein_coding <- se[is_protein_coding, ]
    
    # 欠損値の確認
    cli::cli_h3("protein_coding 遺伝子の欠損値チェック")
    
    # rowData の欠損値をチェック
    if (ncol(rowData(se_protein_coding)) > 0) {
      na_counts <- sapply(as.data.frame(rowData(se_protein_coding)), function(x) sum(is.na(x)))
      na_df <- data.frame(
        Parameter = names(na_counts),
        NA_Count = na_counts,
        Percentage = round(na_counts / nrow(se_protein_coding) * 100, 2)
      )
      na_df <- na_df[order(na_df$NA_Count, decreasing = TRUE), ]
      print(na_df)
      
      if (sum(na_counts) > 0) {
        flog.info("%sprotein_coding遺伝子のrowDataに欠損値があります", module_prefix)
      } else {
        flog.info("%sprotein_coding遺伝子のrowDataに欠損値はありません", module_prefix)
      }
    }
    
    # 各サンプルのライブラリサイズを計算して bar plot で表示
    if (length(assayNames(se_protein_coding)) > 0) {
      cli::cli_h3("各サンプルのライブラリサイズ比較 (protein_coding遺伝子)")
      
      # 最初のassayを使用（通常はcountsまたはsimilar）
      first_assay <- assay(se_protein_coding, 1)
      
      # 各サンプルの合計カウントを計算
      lib_sizes <- colSums(first_assay, na.rm = TRUE)
      lib_size_df <- data.frame(
        Sample = names(lib_sizes),
        LibSize = lib_sizes,
        LibSizeMillion = lib_sizes / 1e6
      )
      
      # barplotを作成
      p_lib <- ggplot(lib_size_df, aes(x = Sample, y = LibSizeMillion)) +
        geom_bar(stat = "identity", fill = "darkgreen") +
        theme_classic() +
        theme(axis.text.x = element_text(angle = 45, hjust = 1)) +
        labs(
          title = "Library Size by Sample (Protein-Coding Genes)",
          x = "Sample",
          y = "Library Size (Million Reads)"
        )
      print(p_lib)
      
      # プロットを保存
      ggsave(fs::path(plot_dir, "barplot_librarySize_proteinCoding.png"), p_lib, width = 7, height = 5, dpi = 300)
      flog.info("%s各サンプルのライブラリサイズ比較プロットを作成し保存しました", module_prefix)
      
      # 密度プロットを作成
      cli::cli_h3("サンプルのdensityプロット (protein_coding遺伝子)")
      
      # データの準備（カウントを対数変換）
      log_counts <- log2(first_assay + 1)
      log_counts_long <- as.data.frame(log_counts) %>%
        tibble::rownames_to_column("gene_id") %>%
        tidyr::pivot_longer(-gene_id, names_to = "sample", values_to = "log2_count")
      
      # 密度プロットの作成
      p_density <- ggplot(log_counts_long, aes(x = log2_count, color = sample)) +
        geom_density() +
        theme_classic() +
        labs(
          title = "Density Distribution of log2(counts+1) (Protein-Coding Genes)",
          x = "log2(counts+1)",
          y = "Density"
        ) +
        theme(legend.position = "bottom")
      print(p_density)
      
      # プロットを保存
      ggsave(fs::path(plot_dir, "densityplot_log2counts_proteinCoding.png"), p_density, width = 7, height = 5, dpi = 300)
      flog.info("%s密度プロットを作成し保存しました", module_prefix)
    } else {
      cli::cli_alert_warning("protein_coding遺伝子のライブラリサイズ分析のためのassayがありません")
      flog.warn("%sprotein_coding遺伝子のライブラリサイズ分析のためのassayがありません", module_prefix)
    }
  } else {
    cli::cli_alert_warning("protein_coding遺伝子タイプがrowDataに見つかりません")
    flog.warn("%sprotein_coding遺伝子タイプがrowDataに見つかりません", module_prefix)
  }
} else {
  cli::cli_alert_warning("gene_biotypeカラムがrowDataにありません")
  flog.warn("%sgene_biotypeカラムがrowDataにありません", module_prefix)
}
```

## メタデータ

実験レベルのメタデータを確認します。

```{r check-metadata}
cli::cli_h3("メタデータの内容")
print(metadata(se))
flog.info("%sメタデータを確認しました", module_prefix)
```

# SEオブジェクト更新

```{r update_se}
# パイプライン履歴メタデータの初期化
if (is.null(metadata(se)$pipeline_history)) {
  metadata(se)$pipeline_history <- list()
  flog.info("%sパイプライン履歴メタデータを初期化しました", module_prefix)
}

# モジュール実行情報をメタデータに追加
module_info <- list(
  module_name = params$module_name,
  execution_time = Sys.time(),
  parameters = list(
    exp_id = params$exp_id
  ),
  results = list(
    assay_names = assayNames(se),
    num_samples = ncol(se),
    num_genes = nrow(se),
    colData_columns = colnames(colData(se)),
    rowData_columns = colnames(rowData(se))
  )
)

# パイプライン履歴に追加
metadata(se)$pipeline_history[[params$module_name]] <- module_info
flog.info("%sSEオブジェクトのメタデータを更新しました", module_prefix)

# 更新されたSEオブジェクトを返す
# こちらのモジュールではSEの構造を変更しないため、入力と同じSEを出力
```

```{r session_info, echo=FALSE}
sessionInfo()
flog.info("%s====== モジュール実行完了 ======", module_prefix)
``` 