---
title: "SummarizedExperiment 基本情報"
author: "Pipeline AI Assistant"
date: "`r Sys.Date()`"
params:
  experiment_id: "default_experiment"
output:
  html_document:
    toc: true
    toc_float: true
    code_folding: hide
    theme: flatly
    df_print: paged
    keep_md: true
---

```{r setup-logging, include=FALSE, child="Rmd/common/setup_logging.Rmd"}
```

```{r setup, include=FALSE}
# knitr::include_graphics()が絶対パスを扱えるようにする
options(knitr.graphics.rel_path = FALSE)
```

```{r dir-debug, echo=FALSE}
# 診断情報を出力
cat("現在の作業ディレクトリ:", getwd(), "\n")
cat("knitr::current_input():", knitr::current_input(), "\n")
cat("knitr::current_input(dir=TRUE):", knitr::current_input(dir=TRUE), "\n")
cat("fs::path_abs(knitr::current_input()):", fs::path_abs(knitr::current_input()), "\n")
cat("プロットファイルの存在確認:\n")
plot_path <- "results/IFITM3_TAB3_Knockdown/plots/library_size_counts_IFITM3_TAB3_Knockdown.png"
cat("- fs::file_exists('", plot_path, "'): ", fs::file_exists(plot_path), "\n", sep="")
cat("- fs::file_exists('../", plot_path, "'): ", fs::file_exists(paste0("../", plot_path)), "\n", sep="")
cat("- fs::file_exists('../../", plot_path, "'): ", fs::file_exists(paste0("../../", plot_path)), "\n", sep="")
```

```{r load-libs, include=FALSE}
# --------------------------------------------------
# ライブラリ読み込み & 初期ログチャンク
# --------------------------------------------------
# このRmd固有のライブラリを読み込み
# (childドキュメントで基本的なものはロード済み)
suppressPackageStartupMessages({
  library(SummarizedExperiment)
  library(dplyr)
  library(tibble)
  library(knitr)
  library(fs)
})

# 初期ログを出力 (log_info は child ドキュメントで定義されているはず)
log_info("--------------------------------------------------")
log_info("Rmdレンダリング開始: se_basic_info.Rmd (ライブラリ読み込み完了)")
log_info("実験ID: %s", params$experiment_id)
log_info("--------------------------------------------------")
```

```{r load-data, message=FALSE, warning=FALSE}
# --------------------------------------------------
# データ読み込みチャンク: targetsからデータを読み込む
# --------------------------------------------------
log_info("targetsからデータを読み込んでいます...")

se <- NULL
path_libsize <- NULL
path_logdensity <- NULL
load_error <- FALSE

tryCatch({
  log_debug("ターゲットからSEオブジェクトの読み込み試行: obj_se_subset_protein_coding")
  se <- targets::tar_read(obj_se_subset_protein_coding)
  log_info("SEオブジェクト '%s' の読み込み成功: %d features x %d samples",
           "obj_se_subset_protein_coding", nrow(se), ncol(se))

  log_debug("ターゲットからライブラリサイズプロットパスの読み込み試行: file_plot_library_size")
  path_libsize <- targets::tar_read(file_plot_library_size)
  log_info("ライブラリサイズプロットパス '%s' の読み込み成功: %s", "file_plot_library_size", path_libsize)

  log_debug("ターゲットからログ密度プロットパスの読み込み試行: file_plot_log_density")
  path_logdensity <- targets::tar_read(file_plot_log_density)
  log_info("ログ密度プロットパス '%s' の読み込み成功: %s", "file_plot_log_density", path_logdensity)

}, error = function(e) {
  log_error("1つ以上のターゲットの読み込みに失敗しました: %s", e$message)
  load_error <<- TRUE
})

# 必須データの読み込みに失敗した場合はレンダリングを停止
if (load_error || is.null(se)) {
  log_error("必須データ (SEオブジェクト) の読み込みに失敗したため、レンダリングを停止します。")
  knitr::knit_exit()
}
```

# SummarizedExperiment 概要

このセクションでは、読み込まれた SummarizedExperiment オブジェクトの基本的な概要を示します。

```{r se-overview, echo=FALSE}
# --------------------------------------------------
# SE概要チャンク
# --------------------------------------------------
log_debug("Executing chunk: se-overview")
log_info("SEオブジェクトの概要を表示しています。")
print(se)

log_info("アッセイ名: %s", paste(assayNames(se), collapse=", "))
cat("
**アッセイ名:**
")
knitr::kable(assayNames(se), col.names = "アッセイ名")
```

# アッセイデータのプレビュー (先頭10行)

このセクションでは、SummarizedExperiment オブジェクトに格納されている各アッセイのプレビュー (先頭10行) を表示します。

```{r assay-preview, echo=FALSE, results='asis'}
# --------------------------------------------------
# アッセイプレビューチャンク
# --------------------------------------------------
log_debug("Executing chunk: assay-preview")
log_info("%d 個のアッセイのプレビューを生成しています。", length(assayNames(se)))

for (assay_name in assayNames(se)) {
  log_debug("アッセイ処理中: %s", assay_name)
  cat(paste0("
## アッセイ: `", assay_name, "`
"))
  tryCatch({
    assay_data <- assay(se, assay_name)
    # 先頭10行のみ表示し、非常に幅広なデータの場合は列を制限する可能性あり
    preview_data <- head(assay_data, 10)
    if (ncol(preview_data) > 50) {
        preview_data <- preview_data[, 1:50]
        log_warn("アッセイ '%s' は50列を超えています。最初の50列のみ表示します。", assay_name)
        cat("
*注意: 最初の10行と50列のみ表示しています。*
")
    } else {
         cat("
*注意: 最初の10行のみ表示しています。*
")
    }

    kable(as.data.frame(preview_data),
          caption = paste("アッセイのプレビュー:", assay_name),
          rownames = TRUE) %>% print()
     log_debug("アッセイのプレビューを表示しました: %s", assay_name)
  }, error = function(e) {
    log_error("アッセイ '%s' のプレビュー表示に失敗しました: %s", assay_name, e$message)
    cat(paste0("
*アッセイ `", assay_name, "` のプレビュー表示エラー。*
"))
  })
}
```

# サンプルメタデータ (colData)

このセクションでは、サンプルメタデータ (`colData`) を表示します。

```{r coldata, echo=FALSE}
# --------------------------------------------------
# colDataチャンク
# --------------------------------------------------
log_debug("Executing chunk: coldata")
log_info("colDataを表示しています: %d サンプル x %d 変数", nrow(colData(se)), ncol(colData(se)))
tryCatch({
  kable(as.data.frame(colData(se)),
        caption = "サンプルメタデータ (colData)",
        rownames = TRUE)
}, error = function(e) {
  log_error("colDataの表示に失敗しました: %s", e$message)
  cat("
*colDataの表示エラー。*
")
})
```

# フィーチャーメタデータ (rowData) (先頭10行)

このセクションでは、フィーチャーメタデータ (`rowData`) の最初の10行を表示します。

```{r rowdata, echo=FALSE}
# --------------------------------------------------
# rowDataチャンク
# --------------------------------------------------
log_debug("Executing chunk: rowdata")
log_info("rowDataの先頭を表示しています: %d features x %d variables", nrow(rowData(se)), ncol(rowData(se)))
tryCatch({
    kable(head(as.data.frame(rowData(se)), 10),
          caption = "フィーチャーメタデータ (rowData) - 先頭10行",
          rownames = TRUE)
}, error = function(e) {
  log_error("rowDataの表示に失敗しました: %s", e$message)
  cat("
*rowDataの表示エラー。*
")
})

```

# ライブラリサイズプロット

このプロットは、サンプルごとの合計カウント数 (ライブラリサイズ) を示します。

```{r library-size-plot, echo=FALSE, fig.cap="サンプルごとのライブラリサイズのバープロット"}
# --------------------------------------------------
# ライブラリサイズプロットチャンク
# --------------------------------------------------
log_debug("Executing chunk: library-size-plot")
log_debug("パスからライブラリサイズプロットを含めています: %s", path_libsize)
if (!is.null(path_libsize) && fs::file_exists(path_libsize)) {
  # ターゲットから取得したパスをそのまま使用
  log_debug("プロットファイルパス: %s", path_libsize)
  knitr::include_graphics(path_libsize)
} else {
  log_warn("ライブラリサイズプロットファイルが見つからないか、パスがNULLです: %s", path_libsize)
  cat("
*警告: ライブラリサイズプロット画像が見つかりません。*
")
}
```

# ログ変換済みカウントの密度プロット

このプロットは、各サンプルのログ変換済みカウントの密度を示します。変換に使用された特定のアッセイは、プロットファイルを生成した `_targets.R` パイプラインの設定によって決定されます。

```{r log-density-plot, echo=FALSE, fig.cap="サンプルごとのログ変換済みカウントの密度プロット"}
# --------------------------------------------------
# ログ密度プロットチャンク
# --------------------------------------------------
log_debug("Executing chunk: log-density-plot")
log_debug("パスからログ密度プロットを含めています: %s", path_logdensity)
if (!is.null(path_logdensity) && fs::file_exists(path_logdensity)) {
  # ターゲットから取得したパスをそのまま使用
  log_debug("プロットファイルパス: %s", path_logdensity)
  knitr::include_graphics(path_logdensity)
} else {
  log_warn("ログ密度プロットファイルが見つからないか、パスがNULLです: %s", path_logdensity)
  cat("
*警告: ログ密度プロット画像が見つかりません。*
")
}
```